【裁判字號】    95,裁,1269
【裁判日期】    950615
【裁判案由】    水污染防治法
【裁判全文】
最  高  行  政  法  院  裁  定
                                     95年度裁字第01269號
上  訴  人  甲○○○○○○○
被 上訴 人  高雄縣政府
代  表  人  乙○○
上列當事人間因水污染防治法事件，上訴人對於中華民國94年1
月28日高雄高等行政法院93年度簡字第334號判決，提起上訴，
本院裁定如下：
    主  文
上訴駁回。
上訴審訴訟費用由上訴人負擔。
    理  由
一、按對於適用簡易程序之裁判提起上訴或抗告，須經本院許可
    ，且該許可以訴訟事件所涉及之法律見解具有原則性者為限
    ，行政訴訟法第235條定有明文。所謂法律見解具有原則性
    者，係指該事件涉及之法律問題意義重大，而有加以闡釋必
    要之情形而言，非以其對於該訴訟當事人之勝敗有無決定性
    之影響為斷。例如對於行政命令是否牴觸法律所為之判斷，
    或原審判決就同類事件所表示之法律見解與本院或其他高等
    行政法院所表示之見解互相牴觸，有由本院確認或統一法律
    上意見之必要等情形屬之。
二、上訴人於高雄縣內門鄉光興村菜公坑二十六號牧場從事養豬
    業，經行政院環境保護署（下稱環保署）環境督察總隊南區
    督察大隊（下稱南區督察大隊）於民國（下同）九十三年三
    月三日上午十時五十分許，執行二仁溪上游畜牧業稽查時，
    發現上訴人部分廢水未納入廢水處理設施妥善處理，逕由未
    經許可之排放口繞流排放至水體渠，違反水污染防治法第十
    八條暨事業水污染防治措施管理辦法第三十六條、第四十條
    規定，乃移請被上訴人查處，經被上訴人依水污染防治法第
    四十六條規定裁處上訴人新台幣（下同）六萬元罰鍰，並限
    期於九十三年五月三十日前改善完成。上訴人不服，提起訴
    願遭決定駁回，遂就罰鍰部分提起本件行政訴訟，亦經原審
    判決駁回，乃提起上訴。
三、本件上訴意旨略以：依被上訴人南區督察大隊於當日稽查人
    員，於稽查工作記錄記載：「三、稽查時，廢水處理設施操
    作中，惟其廢水收集溝未完全收集致部分廢水滲漏至場外排
    水溝，因採樣困難未予採樣。」等語甚明。所謂採樣困難，
    係因行政院農委會水土保持局委外辦理菜公坑野溪整治工程
    導致龜裂，致埋於地底內之管線裂縫滲漏所致，此由外肉眼
    觀察是無法看出來的。因此並非污水設施有故障，自無水污
    染防制法第五十九條之適用。則依上開所述，上訴人平日就
    循規蹈矩，每日亦察看污水運轉情形，惟滲漏於地底，根本
    是無法預知與看出，是污水滲漏或是地底湧泉，因採樣時稽
    查人員為採樣曾苦候十來分鐘，但所採樣因太過清澈而作罷
    ，才有採樣困難之說，因此自有司法院釋字第二七五號解釋
    之適用，上訴人並無過失，為此請求廢棄原判決，並撤銷原
    處分暨訴願決定等語。
四、本院查：原審係以本件上訴人因南區督察大隊於九十三年三
    月三日上午十時五十分許，執行二仁溪上游畜牧業稽查時，
    發現上訴人位於高雄縣內門鄉光興村菜公坑二十六號從事養
    豬業之牧場，其事業部分廢水有未納入廢水處理設施妥善處
    理，而逕由未經許可之排放口繞流排放至水體渠等情，業經
    南區督察大隊當日稽查人員於稽查工作紀錄記載：「一、執
    行二仁溪上游畜牧業稽查，．．．三、稽查時，廢水處理設
    施操作中，惟其廢水收集溝未完全收集致部分廢水滲漏至場
    外排水溝，（已拍照存證）因採樣困難未予採樣。四、該場
    之廢水未流經正常處理應流經之設備單元，繞流排放之行為
    已違反水污法第十八條規定，將函請高雄縣政府辦理。」等
    語甚明；再觀當日稽查人員在現場拍攝之照片，可明顯看出
    上訴人之事業確有部分廢水有未納入廢水處理設施處理，而
    逕由未經許可之排放口繞流排放情事，並上訴人對其事業之
    廢水有部分未納入廢水處理設施處理，而由未經許可之排放
    口排放一節，亦陳明在卷，故上訴人有未依主管機關許可之
    放流口排放，而繞流排放廢（污）水之情事甚明。至上訴人
    雖陳稱，其原廢污水聚積處因行政院農業委員會水土保持局
    委外辦理菜公坑野溪整治工程，導致堤岸龜裂，致使部分廢
    污水有外流情事發生云云，惟上訴人並無法提出證據以供調
    查其主張真實；且縱認上訴人之主張為真實，並亦認上訴人
    所稱情事即系爭廢污水繞流排放，係因廢污水處理設施發生
    故障所致，然上訴人亦未依前述水污染防治法第五十九條規
    定之程序處理，故亦不合事業水污染防治措施管理辦法第四
    十條但書所規範例外得繞流排放之要件，故上訴人有違反事
    業水污染防治措施管理辦法第三十六條及第四十條規定之行
    為，即堪認定。又事業水污染防治措施管理辦法第三十六條
    及第四十條關於「事業排放廢（污）水時，應以主管機關許
    可之放流口排放。」「事業廢（污）水不得繞流排放。」之
    規定，係關於水污染防治法第二條第七款所稱事業，排放廢
    （污）水之作為義務（第三十六條）及禁止規範（第四十條
    ）之規定，故事業若排放之廢（污）水有非以主管機關許可
    之放流口排放或有繞流排放情事，依司法院釋字第二七五號
    解釋即應推定該事業有過失，除非事業能證明其並無過失，
    否則即應受罰。查上訴人為水污染防治法第二條第七款規定
    所稱之事業，依前揭所述，本即負有使其事業排放之廢污水
    應流經其處理設施單元，並經主管機關許可之放流口排放，
    而不得繞流排放之義務；而本件上訴人既經南區稽查大隊查
    獲其事業之廢水確有未經許可之放流口排放而繞流排放情事
    ，縱該外流非上訴人本身之行為直接所導致，然上訴人對該
    廢水流放情形既負有上述作為及注意義務，則依上開所述，
    除非上訴人能證明其無過失，否則即應推定其有過失；至上
    訴人雖以該廢水繞流排放係因行政院農業委員會水土保持局
    委外辦理菜公坑野溪整治工程，進行疏浚致使堤岸脫離龜裂
    ，污水管線扯裂所導致，上訴人對此情事並不知情，而施工
    人員亦未及時告知等語，爭執其並無過失云云；然上訴人對
    其此一主張，除提出現場照片外，並未能提出其他證據以供
    調查，系爭廢污水外流原因確為施工導致堤岸龜裂所致，況
    縱認上訴人之主張為真實，然依前開所述，上訴人既負有應
    將排放之廢污水流經其處理設施單元，並經主管機關許可之
    放流口排放之作為義務，及不得違反「不得繞流排放」禁止
    規定之義務，尤其於上訴人排放管道附近有施工情事時，上
    訴人更應注意其排放設施是否有遭破獲情事，且關於本件繞
    流排放之情，於南區稽查大隊稽查時既得發現，則上訴人若
    有加以注意及管理，應得及時發現及防制，且若確有故障發
    生，亦應迅速依水污染防治法第五十九條規定辦理，然上訴
    人卻未注意及管理，任由廢污水未依規定排放，自難認其已
    盡其注意及管理義務，是上訴人以上述事由，爭執其並無過
    失云云，自難採取等語為由，將原訴願決定及原處分均予維
    持，駁回上訴人之訴。經核並未違反法律、本院判例或司法
    院解釋，亦無與本院或其他高等行政法院所表示之見解互相
    牴觸，而有由本院統一法律上意見之必要情形。上訴意旨無
    非以其主觀歧異之見解，就原審認定事實及適用法律之職權
    行使，指摘其為不當，並未指明本事件涉及之法律問題有何
    意義重大，而有加以闡釋必要之情形，自難謂其訴訟事件所
    涉及之法律見解具有原則性。綜上，本件上訴不合首揭規定
    ，不應許可，其上訴難謂合法，應予駁回。
五、依行政訴訟法第249條第1項前段、第104條、民事訴訟法第
    95條、第78條，裁定如主文。
中    華    民    國    95    年    6     月    15    日
                  第三庭審判長法  官  趙  永  康
                              法  官  鄭  淑  貞
                              法  官  侯  東  昇
                              法  官  黃  淑  玲
                              法  官  林  文  舟
以  上  正  本  證  明  與  原  本  無  異
中    華    民    國    95    年    6     月    15    日
                              書記官  彭  秀  玲


司法院資訊處製作；財團法人民間司法改革基金會備份。
